---
title: "Desafío Spike Abril 2021 - Predicción de precios de insumos básicos en Chile"
output: html_notebook
---

```{r setup, message=FALSE, warning=FALSE}
knitr::opts_chunk$set(
	echo = TRUE,
	message = FALSE,
	warning = FALSE
)

library(tidyverse)
library(magrittr)
library(here)
library(assertthat)
library(skimr)
```

## Importar datos de Precipitaciones
```{r import-data}
precipitaciones <-
  readr::read_csv(
    "https://github.com/SpikeLab-CL/desafio_spike_precios/raw/main/precipitaciones.csv",
    col_types = cols(date = col_date(format = "%Y-%m-%d"))
  )
```

### Análisis exploratorio de `precipitaciones`

```{r exploratory-analysis-precip}
skimr::skim(precipitaciones)
```

Verificando que la variable `date` corresponde a meses (el componente "día" de la fecha debería tener siempre el mismo valor)
```{r validation-months}
precipitaciones %>% 
  dplyr::pull(date) %>% 
  lubridate::day() %>% 
  unique()
```
Matriz de correlación:
```{r}
precipitaciones %>% 
  dplyr::select(-date) %>% 
  # Recortar nombres de variables para que quepan en visualización
  dplyr::rename_all(.funs = ~str_sub(., 1, 5)) %>% 
  as.matrix() %>% 
  cor() %>% 
  corrplot::corrplot.mixed()
```
Conclusiones de análisis exploratorio. 
En el dataset `precipitaciones` se observa que:

1. No hay missing values para ninguna variable.
2. El rango de la variable fecha va desde enero de 1979 hasta abril de 2020.
3. Hay datos para 496 periodos, que corresponden a meses.
4. Hay 5 regiones (las de más al norte) registran periodos sin precipitaciones.
5. Tal como se esperaría, la distribución de precipitaciones de las regiones de más al sur está desplazada hacia valores más altos. 
6. Las precipitaciones entre todas las regiones están positivamente correlacionadas, siendo la menor correlación de 0.47.
7. Regiones vecinas presentan mayor correlación positiva de precipitaciones.

## Importar y explorar datos económicos (Banco Central)

Al parecer hay muchos valores extraños en este dataset así que para empezar lo importaré con todas las columnas como `character` para explorarlo tal cual, y descubrir la mejor forma de parsearlo.

```{r}
banco_central <-
  readr::read_csv(
    "https://github.com/SpikeLab-CL/desafio_spike_precios/raw/main/banco_central.csv",
    col_types = cols(.default = col_character()))
```

Datos de variables numéricas están muy sucios; contienen puntos como separador de miles (ej, PIB = 12.603.131), cuando es muy probable que se trate de números más pequeños con dígitos decimales. Estrategia personal: eliminar los separadores de miles, y luego asignar la coma de forma "ad-hoc" según conocimiento específico sobre cada una de las variables

```{r}
banco_central <- banco_central %>%
  mutate(Periodo = parse_datetime(Periodo, "%Y-%m-%d %H:%M:%S %Z")) %>%
  mutate_if(is.character,
            ~parse_number(str_remove_all(., "\\.")))
  
banco_central
```
Se observa que columnas que deberían ser numéricas contenían a veces el valor 'a'. El parseo dejó esos datos marcados como missing values (`NA`) que creo que es lo correcto.

Explorando las variables:
```{r exploratory-analysis-bc}
skimr::skim(banco_central)
```

Hay 611 filas de datos.

Se observa que las variable de IMACEC tienen 314 valores perdidos. Los cuales están concentrados en los primeros años del dataset.
```{r}
banco_central %>% 
  select(Periodo, starts_with("Imacec")) %>% 
  filter(!complete.cases(.)) %>% 
  pull(Periodo) %>% 
  hist(breaks = "year", main = "Histograma de Missing Values de IMACEC por Periodo")
```
Las variables de PIB, Impuesto al valor agregado y Derecho de importación tienen entre 518 a 519 missing values, los cuales están concentrados en los años anteriores a 2012.
```{r}
banco_central %>% 
  select(Periodo, 
         starts_with("PIB"), 
         Derechos_de_Importacion, 
         Impuesto_al_valor_agregado) %>% 
  filter(!complete.cases(.)) %>% 
  pull(Periodo) %>% 
  hist(breaks = "year", main = "Histograma de Missing Values de PIB, IVA y Derecho de Importación")
```

Las variables de precios de la gasolina, oro, plata y cobre están disponibles casi en todos los periodos.

Las variables de Ocupación también tienen missing values en aproximadamente 519 periodos, que se concentran en periodos anteriores a 2012
```{r}
banco_central %>% 
  select(Periodo, 
         starts_with("Ocupación"), 
         Derechos_de_Importacion, 
         Impuesto_al_valor_agregado) %>% 
  filter(!complete.cases(.)) %>% 
  pull(Periodo) %>% 
  hist(breaks = "year", main = "Histograma de Missing Values de variables de Ocupación")
```

### Limpieza de datos económicos

Para priorizar, intentaré limpiar las variables de Imacec y PIB.

#### Limpieza Imacec

Para el Imacec, consultando en el sitio del Banco Central (https://www.bcentral.cl/web/banco-central/areas/estadisticas/imacec) se encuentra que los valores deberían tener órdenes de magnitud cercanos a 100. 

Usaré el primer dígito del Imacec como forma para discriminar (si el valor empieza por ej con 5, es probable que sea cercano a 50 y no a 500). Intuyo que se trata de Imacec con base 100 en un año reciente.

```{r}
imacec_empalmado <- 
  banco_central %>% 
  pull(Imacec_empalmado)


str_c(str_sub(imacec_empalmado, end = 1)) %>% 
  table()
```
Creando función para poner separador decimal en función del primer dígito.
```{r}
limpiar_imacec <- function(x) {
  ifelse(
    # Si el primer dígito es 1, es probable que valor sea "ciento y algo", ej 110, 120
    str_sub(x, 1, 1) == "1",
    str_c(
      str_sub(x, 1, 3),
      ".",
      str_sub(x, 4,-1)
    ),
    # Si el primer dígito no es 1, es probable que valor sean decenas, ej 50, 60, 70
    str_c(
      str_sub(x, 1, 2),
      ".",
      str_sub(x, 3,-1)
    )
  ) %>% 
    parse_number()
}
```

Aplicar función a todas las variables que empiezan con "Imacec"
```{r}
banco_central <- banco_central %>% 
  mutate_at(vars(starts_with("Imacec")),
            .funs = limpiar_imacec)

```

Validando que valores tengan sentido:
```{r}
banco_central %>% 
  select(Periodo, starts_with("Imacec")) %>% 
  na.omit() %>% 
  pivot_longer(
    cols = -Periodo,
    names_to = "Tipo Imacec",
    values_to = "valor"
  ) %>% 
  ggplot(aes(Periodo, valor, color = `Tipo Imacec`)) +
  geom_line() +
  scale_y_continuous(labels = scales::comma) +
  expand_limits(y = 0)
```


(Inserte carita feliz)
```{r eval=FALSE}
# devtools::install_github("hadley/emo")
# emo::ji("smile")
```

#### Limpieza PIB

Aquí al parecer es más complicado ya que variables de PIB no están normalizadas y distintos subsectores tienen distintos órdenes de magnitud.

Para el PIB me enfocaré en las variables que se preguntan después:
- PIB total
- PIB agropecuario y silvícola
- PIB servicios financieros

Primero haré una función más general de limpieza (parametrizando variables que antes estaban "hard-coded" en la función de limpieza de Imacec):
```{r}
limpiar_indicador <- function(x, digitos_caso1 = "1", n_digitos_izq_caso1 = 3) {
  ifelse(
    str_sub(x, 1, 1) %in% digitos_caso1,
    str_c(
      str_sub(x, 1, n_digitos_izq_caso1),
      ".",
      str_sub(x, n_digitos_izq_caso1+1, -1)
    ),
    str_c(
      str_sub(x, 1, n_digitos_izq_caso1-1),
      ".",
      str_sub(x, n_digitos_izq_caso1,-1)
    )
  ) %>% 
    parse_number()
}
```



PIB total:
```{r}
str_c(str_sub(banco_central$PIB, end = 1)) %>% 
  table()
```

```{r}
banco_central$PIB %>% 
  limpiar_indicador() %>% 
  hist(main = "Valores de PIB luego de limpieza")
```

```{r}
banco_central %<>% 
  mutate(PIB = limpiar_indicador(PIB))
```


PIB agropecuario y silvícola:
```{r}
df_inspect_pib_agro <-
  banco_central %>%
  select(Periodo, PIB_Agropecuario_silvicola) %>%
  mutate(
    primer_digito = str_sub(PIB_Agropecuario_silvicola, 1, 1),
    mes = lubridate::month(Periodo),
    anio = lubridate::year(Periodo)
  ) %>% 
  filter(anio > 2012)
```

Examinando distribución de primer dígito por año y por mes:
```{r}
table(df_inspect_pib_agro$anio, 
          df_inspect_pib_agro$primer_digito)
```
```{r}
table(df_inspect_pib_agro$mes, 
          df_inspect_pib_agro$primer_digito)
```
Tengo la impresión de que todos los valores están en el mismo orden de magnitud, y que variabilidad de concentra en los meses (estacionalidad)

```{r}
banco_central$PIB_Agropecuario_silvicola %>% 
  limpiar_indicador(digitos_caso1 = 1:10, n_digitos_izq_caso1 = 2) %>% 
  hist(main = "Valores de PIB Agropecuario y silvícola luego de limpieza")
```
```{r}
banco_central %<>% 
  mutate(PIB_Agropecuario_silvicola = limpiar_indicador(PIB_Agropecuario_silvicola,
                                                        digitos_caso1 = 1:10,
                                                        n_digitos_izq_caso1 = 2))
```

Ahora con el PIB de servicios financieros:
```{r}
df_inspect_pib_fin <-
  banco_central %>%
  select(Periodo, PIB_Servicios_financieros) %>%
  mutate(
    primer_digito = str_sub(PIB_Servicios_financieros, 1, 1),
    mes = lubridate::month(Periodo),
    anio = lubridate::year(Periodo)
  ) %>% 
  filter(anio > 2012)
```

Examinando distribución de primer dígito por año y por mes:
```{r}
table(df_inspect_pib_fin$anio, 
          df_inspect_pib_fin$primer_digito)
```

```{r}
table(df_inspect_pib_fin$mes, 
          df_inspect_pib_fin$primer_digito)
```
Acá es más evidente que orden de magnitud es el mismo en todos los valores:

```{r}
banco_central$PIB_Servicios_financieros %>% 
  limpiar_indicador(digitos_caso1 = 1:10, n_digitos_izq_caso1 = 2) %>% 
  hist(main = "Valores de PIB Servicios Financieros luego de limpieza")
```

``
```{r}
banco_central %<>% 
  mutate(PIB_Servicios_financieros = limpiar_indicador(PIB_Servicios_financieros,
                                                        digitos_caso1 = 1:10,
                                                        n_digitos_izq_caso1 = 2))
```

## Visualización

Crear función para graficar series históricas de precipitaciones en un rango determinado.
Argumentos: nombre de la región, fecha de inicio, fecha de término.
Además: verificar que región entregada y fechas existan en los datos

```{r}
visualize_precip <-
  function(region_input, fecha_ini, fecha_fin) {
    regiones <-
      precipitaciones %>%
      select(-date) %>%
      colnames()
    
    fechas <-
      precipitaciones$date
    
    # Validar que estén en los datos
    assertthat::assert_that(region_input %in% regiones,
                            msg = "Error. Región ingresada no se encuentra en dataset")
    
    assertthat::assert_that(as.character(fecha_ini) %in% as.character(fechas),
                            msg = "Error. Fecha de inicio ingresada no se encuentra en dataset")
    
    assertthat::assert_that(as.character(fecha_fin) %in% as.character(fechas),
                            msg = "Error. Fecha final ingresada no se encuentra en dataset")
    
    # Filtrar dataset
    df_filt <-
      precipitaciones %>%
      select(date, starts_with(region_input)) %>%
      filter(date >= lubridate::ymd(fecha_ini),
             date <= lubridate::ymd(fecha_fin))
    
    # Crear visualización
    ggplot(df_filt,
           aes_string("date", region_input)) +
      geom_line() +
      geom_point() +
      labs(x = "fecha (mes)")
    
  }

```

